【裁判字號】    95,台上,1421
【裁判日期】    950317
【裁判案由】    強盜
【裁判全文】
最高法院刑事判決            九十五年度台上字第一四二一號
    上  訴  人  台灣高等法院台南分院檢察署檢察官
    被      告  甲○○
                        號
                        （另案在台灣台南監獄執行中）
上列上訴人因被告強盜案件，不服台灣高等法院台南分院中華民
國九十四年十一月九日第二審判決（九十四年度上訴字第二八三
號，起訴案號：台灣台南地方法院檢察署九十三年度營偵字第三
六九號、九十三年度偵緝字第二九二號），提起上訴，本院判決
如下：
    主  文
原判決關於甲○○強盜部分撤銷，發回台灣高等法院台南分院。
    理  由
本件原判決以公訴意旨略以：被告甲○○與綽號「小胖」之姓名
、年籍不詳之人，基於意圖為自己不法所有及強劫他人財物之犯
意聯絡，於民國九十二年七月二十六日上午十時許，由綽號「小
胖」之人騎乘車牌號碼不詳之機車後載被告，至台南縣柳營鄉○
○路丙○○所經營之「漢妮檳榔攤」，由被告以口罩蒙面，手持
西瓜刀（未扣案）進入「漢妮檳榔攤」，以西瓜刀指著丙○○，
恫稱：我要搶劫等語，致使丙○○不能抗拒，而強取丙○○置於
檳榔攤內之國際廠牌ＧＤ五五型式行動電話一支（內有00000000
00號行動電話晶片）及新台幣（下同）二千七百元後逃逸。同月
二十七日，被告即持上開行動電話至同縣新營市○○路一０二號
蔡崇梁開設之「永信當舖」典當，得款二千元購買毒品與陳家祥
共同吸用，被告遂將前揭強盜情事告知陳家祥，並要陳家祥出面
頂替犯行，並教唆陳家祥誣告乙○○為強盜之人。陳家祥乃於九
十三年四月七日下午二時五十分許，在台灣台南地方法院檢察署
偵查庭，向檢察官佯稱係其與乙○○共同騎乘機車至「漢妮檳榔
攤」強盜財物，藉以頂替犯人（即被告），及意圖使乙○○受刑
事處分而誣指乙○○（陳家祥被訴頂替、誣告部分已經原審判決
無罪確定）。因認被告涉犯刑法第三百三十條第一項之加重強盜
罪嫌（其被訴教唆誣告部分亦經原審判決無罪確定）云云。經審
理結果，認被告此部分犯罪不能證明，因而維持第一審諭知無罪
之判決，駁回檢察官此部分在第二審之上訴，固非無見。
惟查(一)、審理事實之法院對於公平正義之維護，或對被告之利益
有重大關係，客觀上有調查之必要性，為認定事實與適用法律基
礎之證據，均應依法詳加調查，倘未予調查遽行判決，均屬依法
應於審判期日調查之證據未予調查之違法。原判決固以共同被告
陳家祥於偵查中供稱「我和乙○○共騎機車載安全帽經過該處（
機車是我母親林玉燕的），看只有一位女子在店內，我下車假裝
買飲料，我空手進去，我趁那女子轉身要拿東西要給我，我看桌
子上有二千多元和手機一支，我就將錢和手機拿著就跑出去，當
時乙○○在機車上把風，當時我和乙○○有在吸毒，錢（現金部
分）是我、乙○○拿去買毒品吸食」等語。認陳家祥若非其親身
參與強盜案件，僅依第三人即被告之轉述即能勾勒出詳實之經過
，實殊難想像（見原判決第七、八頁），因而為被告有利之認定
。然卷查被害人丙○○供證「九十二年七月間某日上午十時許，
在柳營鄉○○路自己經營的漢妮檳榔攤看店時，突然有二名帶著
口罩，共騎一部機車的男子，由新營市那邊急駛衝到我的檳榔攤
後面，而其中一名被載男子，手持西瓜刀衝進我檳榔攤裡，以西
瓜刀抵押在胸前，恫嚇我交出錢來，我當時心裡害怕嚇得無法反
抗或做任何動作。於是那名歹徒就開始強行強盜我放在檳榔攤桌
上的現款二千七百元及這支當時搭配0000000000行動電話門號之
國際廠牌、GD-55型、序號000000000000000的行動電話。另一名
騎機車的歹徒就一直騎著那部機車，在檳榔攤外把風接應」云云
（見警局卷第一宗第十二、十三頁）。是被害人與陳家祥所陳搶
劫過程中，搶匪有無持西瓜刀一節，被害人說有拿西瓜刀，並以
西瓜刀抵住其胸前。而陳家祥則稱係空手進入檳榔攤。被害人又
稱持刀歹徒有恫嚇其交出錢來？但陳家祥卻說其假裝買飲料，是
趁被害人轉身要拿東西給伊時，見桌上有二千多元與手機一支，
拿了就跑出去等語，殊有不同。且二人所述之犯罪事實迥異，據
被害人所陳，行為人係犯強盜罪；而依陳家祥所供，行為人應犯
搶奪罪。果搶劫「漢妮檳榔攤」之人係陳家祥，何以就其親身經
歷之事所供行搶過程，與被害人所證情節，會有如此重大之歧異
？陳家祥是否係行搶之人？已有可疑。又陳家祥雖供承是騎其母
林玉燕之機車前往漢妮檳榔攤行搶。但被害人證稱：歹徒是騎五
十西西粉紅色機車。而陳家祥則稱：其母有一部一二五西西的白
色機車（見第一審卷第一二八、一三七頁）。陳家祥果係騎其母
機車前往行搶，何以兩部機車之大小與顏色，差異如此之大？原
判決未詳加究明，遽為有利於被告之認定，尚有理由不備及職權
調查未盡之違法。(二)、原判決雖又以從被告偵訊過程可知，被告
是否願意自白本案全繫於所述之條件「本案與高院（嘉義虎克船
長遊藝場）之案件是否可以合併審理」，而在檢察官告知「應該
可以」（合併審理）後，被告始坦承犯行，是被告在自白動機上
並不純正，其於本院抗辯偵訊自白非出於任意性，應非無端。被
告之自白既係出於上揭附條件之方法，即有誤導之嫌自不得採為
判決基礎云云（見原判決第七頁）。然卷查被告向檢察官供承：
柳營鄉「漢妮檳榔攤」搶案係其所為，「當時尚有『小胖』在外
面等我。是『小胖』用機車載我去，我們有戴口罩，我持西瓜刀
入內，我進去後拿西瓜刀對著被害人，告訴被害人要搶劫，被害
人就嚇到了，我看桌上有二千多元和手機一支我搶走，零錢我和
『小胖』對分，手機我拿去當掉，而陳家祥並未和我去當鋪」（
見偵字第三六九號卷第一０四、一０五頁）。被告所稱：其與「
小胖」行搶之時均戴口罩，持西瓜刀對著被害人，被害人因而嚇
到了，其見桌上有現金與手機即將之搶走各情，似與被害人所供
相符。被告是否因親身經歷其事，否則何以所供與被害人所證相
符？另查，被告於九十三年四月六日原檢察官訊問時，固否認強
盜犯行。嗣是否經於同年五月三日命與陳家祥對質，及經被害人
於同年六月二十八日當庭指認被告就是搶犯後，始於同年七月十
五日偵訊時，主動詢問原檢察官本件可否和第二審（嘉義虎克船
長遊藝場）案件一併審理？而能否一併審理，原屬法院職權，檢
察官是否以不確定之語氣答以「應該可以」？均尚待究明。原判
決未予詳查，遽而不採被告上揭自白，亦有職權調查未盡之違法
。(三)、次查，警局及檢察官九十三年四月二十一日、五月十七日
偵查中，經承辦警員及檢察官提示被告之口卡片及照片供被害人
指認，被害人固無法明確指認，但被害人於警局同時陳稱，憑口
卡與影像照片，其不敢肯定被告是否就是強盜其財物之人，如果
可以看到歹徒本人應可以認出來（見警局卷第一宗第十三頁）。
至九十三年六月二十八日檢察官詢以：「九十二年七月二十六日
上午十時到妳柳營鄉漢妮檳榔攤的人是何人？」被害人當庭指認
：「是在庭之甲○○」（見偵查卷第九十八頁）。此是否因照片
並非近照，或受限於照相技術，與本人有所差異，致被害人於警
局及檢察官前二次偵查時，不敢明確指認，而至九十三年六月二
十八日檢察官偵查時當庭指認，始敢確定是被告？事實果如此，
被害人指認過程與經驗法則並無違背，原審未詳予究明，遽以：
由丙○○指認過程可知，距離案發時間較近之警詢（九十二年十
月二日），證人丙○○並無法確認被告為持刀強盜之嫌犯，而距
離案發時間較久的偵訊過程中，竟可指認被告為嫌犯，實有違經
驗法則云云（見原判決第五頁），亦有未合。(四)、九十三年七月
十五日檢察官偵查中，被告自承「因之前他（按指陳家祥）欠我
錢，我有告訴他說我有去檳榔攤搶手機，他說要幫我擔罪，我們
商量另一共犯就說是乙○○」（見偵查卷第一０五頁）。其後陳
家祥於九十三年十二月二十三日第一審審理中亦稱「甲○○來向
我要錢，我說我沒有錢，他可能是毒癮犯了，他說不然你這條跟
我承擔，你欠我的錢及毒品就不用再還我了」（見第一審卷第一
三五頁）。足見兩人就本件強盜案由陳家祥頂替被告，被告則免
除陳家祥之債務一節，供述相符。且被告為上開陳述時，陳家祥
並未在場，其不可能得知被告供述之內容。果非兩人已事先約定
好頂替之事，陳家祥如何可能於經過近半年後所陳，與被告供詞
一致？原判決對此不利於被告之證據，未予斟酌，尚有理由不備
之違法。(五)、依本件起訴書之犯罪事實欄所載「於九十二年二月
二十七日，甲○○即持上開行動電話手機至台南縣新營市○○路
一０二號蔡崇梁開設之『永信當舖』典當，得款二千元購買毒品
與陳家祥共同吸用」等語（見起訴書第二頁第三、四行），檢察
官已就被告收受贓物部分一併起訴。是縱使認定被告被訴加重強
盜部分，犯罪不能證明，原審仍應就被告所為是否成立收受贓物
罪，一併加以審理，原審認檢察官未就此部分提起公訴，亦有違
法。檢察官上訴意旨指摘原判決關於被告被訴加重強盜部分不當
，非無理由，應認原判決該部分有發回更審之原因。
據上論結，應依刑事訴訟法第三百九十七條、第四百零一條，判
決如主文。
中    華    民    國  九十五  年    三    月   十七   日
                      最高法院刑事第十庭
                          審判長法官  洪  清  江
                                法官  石  木  欽
                                法官  李  伯  道
                                法官  林  勤  純
                                法官  陳  晴  教
      本件正本證明與原本無異
                                      書  記  官
中    華    民    國  九十五  年    三    月  二十七  日
                                                      Ｋ


司法院資訊處製作；財團法人民間司法改革基金會備份。
